臺灣臺南地方法院民事判決　　　　　　 100年度簡上字第22號
上　訴　人　孫陳錦格
被 上 訴人　日盛商業銀行股份有限公司新營分公司
法定代理人　陳建中
上當事人間請求塗銷抵押權登記事件，上訴人對於民國99年12月
14日本院柳營簡易庭99年度營簡字第378號第一審判決提起上訴
，本院判決如下：
        主    文
原判決廢棄。
本件移送臺灣高雄地方法院。
        事實及理由
一、按因不動產之物權或其分割或經界涉訟者，專屬不動產所在
    地之法院管轄，民事訴訟法第10條第1項定有明文。又第二
    審法院不得以第一審法院無管轄權而廢棄原判決。但違背專
    屬管轄之規定者，不在此限。因第一審法院無管轄權而廢棄
    原判決者，應以判決將該事件移送於管轄法院，同法第452
    條亦規定甚明。次按請求塗銷土地之抵押權設定登記，顯係
    行使土地所有人之除去妨害請求權，自係因不動產物權涉訟
    ，應專屬該不動產所在地之地方法院管轄（最高法院86年度
    台上字第1421號判決意旨參照）。
二、本件上訴人起訴主張：上訴人於民國83年間以其所有坐落在
    高雄市○○區○○段五小段515、516地號土地及其上77建號
    建物，與右昌段六小段1478、1479地號土地及其上565建號
    建物，為其弟即訴外人陳盈利向原保證責任臺南縣新營信用
    合作社（於92年間為被上訴人合併）借款之擔保，並設定最
    高限額抵押權於新營信用合作社，當時雖設定登記新臺幣（
    下同）300萬元，但實質僅借款20萬元。嗣訴外人陳盈利已
    於96年12月5日清償前開借款，並於97年1月9日取得被上訴
    人開立之清償證明書，該最高限額抵押權所擔保之債權已清
    償完畢，抵押權應予塗銷。但被上訴人以訴外人陳盈利尚有
    他筆借款未清償為由拒絕塗銷抵押權。而訴外人陳盈利之其
    他借款另有他人具保，上訴人並未於其他借款借據上簽名蓋
    章具保，其他借款均與上訴人無關，被上訴人應將抵押權登
    記塗銷，為此請求塗銷抵押權登記等語。
三、依上訴人所述之事實觀之，其係本於不動產所有權人之地位
    行使民法第767條第1項中段除去妨害請求權，自係因不動產
    物權涉訟，依民事訴訟法第10條第1項之規定，專屬該不動
    產所在地之臺灣高雄地方法院管轄。惟上訴人誤向本院柳營
    簡易庭提起本件請求塗銷抵押權登記訴訟，原審疏於注意，
    未依民事訴訟法第28條規定，以裁定移送於管轄法院，竟誤
    認其有管轄權而對之逕為實體判決，於法自有未合。上訴人
    對之提起第二審上訴，原審既違背專屬管轄之規定，依上開
    說明，本院應將原判決廢棄，並將該事件移送於有管轄權之
    臺灣高雄地方法院另為適法處理。爰依民事訴訟法第453條
    之規定，不經言詞辯論，逕為判決之。
四、據上論結，依民事訴訟法第436條之1第3項、第452條第2項
    、第453條，判決如主文。
中    華    民    國   100    年    2     月    17    日
                    民事第一庭  審判長法  官  高榮宏
                                      法  官  李音儀
                                      法  官  張家瑛
以上正本係照原本作成。
不得上訴。
中    華    民    國   100    年    2     月    17    日
                                      書記官  吳俊達